臺灣高等法院臺中分院刑事判決　　96年度上重更(二)字第31號
上　訴　人
即　被　告　甲○○
選任辯護人　宋永祥律師
選任辯護人　盧昱成律師
上　訴　人
即　被　告　乙○○
　　　　　　　　　　　之1(
選任辯護人　熊治璿律師
選任辯護人　林堡欽律師
選任辯護人　張庭禎律師
上　訴　人
即　被　告　戊○○
選任辯護人　林開福律師
選任辯護人　蔡琇媛律師
上列上訴人等因殺人等案件，不服臺灣臺中地方法院94年度重訴
字第882號中華民國94年10月17日第一審判決 （起訴案號：臺灣
臺中地方法院檢察署93年度偵字第20222號），提起上訴，判決
後經最高法院第2次發回，本院更審判決如下：
    主  文
原判決關於甲○○、乙○○、戊○○部分撤銷。
甲○○、乙○○、戊○○共同殺人，甲○○、乙○○均處有期徒
刑拾伍年，褫奪公權捌年，戊○○處有期徒刑拾貳年，褫奪公權
陸年。未扣案之可發射子彈具有殺傷力之改造手槍壹把、制式子
彈陸顆、扣案之全罩式安全帽壹頂、口罩壹個、雨衣壹件均沒收
。
    事  實
一、甲○○為乙○○之胞兄，戊○○與己○○（業經原審判處有
    期徒刑15年，提起上訴後經撤回上訴而確定）均為甲○○、
    乙○○兄弟所經營事業之員工。甲○○、乙○○平日在臺中
    市○○路510號14樓之3賃屋居住，甲○○並曾在臺中市○○
    路68號15樓之處所經營迪斯可舞廳，而己○○於民國（下同
    ）92年6月間以後亦常至臺中市○○路510號14樓之3處所居
    住，並擔任甲○○之司機及為甲○○處理雜事。
二、緣甲○○於92年5 月25日，在臺中市南屯區○○○路夜市遭
    不詳年籍之人槍擊，因而受有穿透性傷併小腸與膀胱穿孔、
    右側睪丸爆裂傷、右側大腿穿透性傷合併右側遠端股骨粉碎
    性骨折等傷害，因傷勢嚴重而持續治療中，乙○○於93年9
    月間，獲知甲○○遭槍擊係柳東坡唆使他人所為，乃與甲○○均亟思報復。後甲○○於93年10月6日因上開槍傷再入中
    山醫學大學附設醫院接受手術治療，甲○○、乙○○2人於
    醫院病房內，共同基於持槍殺人之犯意聯絡，擬以開槍殺人
    之方式對柳東坡進行報復，甲○○雖在住院中，仍要求乙○○跟蹤柳東坡，備妥槍彈以利下手行事，甲○○復時而對己○○稱：「別人的老大如果出事，一個月內就會辦好，為何
    我出事沒有人替我處理？」等語，欲邀己○○參與報復行動
    ，續由乙○○於93年10月7日，在臺中市○○路510號14樓之
    3 租屋處，告知己○○、戊○○「甲○○槍傷係柳東坡所為
    ，仍須開刀，且不能生育」等語，再邀己○○、戊○○參與
    報復行動，己○○、戊○○聞言得悉甲○○之傷勢，氣憤難
    平，決定參與對柳東坡採取報復行動，乃共同基於持槍殺人
    之犯意聯絡，議定由乙○○取得作案用之手槍、子彈及於現
    場指揮與接應，由戊○○駕駛自小客車接應，及由己○○持
    槍下手槍擊柳東坡，乙○○並探聽取得柳東坡之住處、經常
    出入場所、駕駛車輛之車種與車號等訊息。
三、甲○○等人謀定後，先由戊○○於93年10月13 日晚間，撥
    打電話給不知情之吳昇勇，向其借用車牌號碼U 9－5729號
    自用小客車，並於同月14日上午9時許取得該車。戊○○於
    同年10月14日上午9時30分許，駕該車前往臺中市○○路68
    號前與乙○○、己○○會合，由乙○○備妥其於不詳時間、
    地點非法持有之可發射子彈具有殺傷力之改造手槍1支、制
    式子彈11顆，及將其所有供掩飾面目用之全罩式安全帽1頂
    、口罩1個、雨衣1件等物，攜帶進入戊○○所駕駛之自用小
    客車內，乃共同持有上開槍彈，繼之於同日上午11時30分許
    ，一起前往中山醫學大學附設醫院探視尚在住院之甲○○（
    於93年10月19日出院）；嗣其3人離開醫院後，於同日下午
    約2時30分許，旋在臺中市○○○○街附近發現柳東坡所駕
    駛之車號5769－FX自用小客車，之後即一路尾隨，於同日下
    午4時許，見柳東坡在臺中市○○路「博登服飾店」前停車
    並進入該服飾店，乙○○隨即自車內取出全罩式安全帽1頂
    、口罩1個供己○○穿戴，又為避免柳東坡察覺及防止彈殼
    遺留現場，將前開具有殺傷力之改造手槍1支（含制式子彈
    11顆）以白襪套上後交給己○○，己○○隨即持槍下車等待
    ，俟己○○見柳東坡步出店外上車，即走近柳東坡所駕駛之
    小客車，敲打該小客車之左前車窗，此時柳東坡突然開門下
    車，大聲質問己○○並動手搶奪該支改造手槍，己○○所持
    手槍因白襪捲入槍機無法擊發，己○○見狀一時慌張，轉身
    往後方逃跑，左轉進漢口路4段318巷時，看見乙○○所指示
    戊○○停放自用小客車之方位，遂右轉跑入永興街298巷，
    邊跑邊將其外套塞入安全帽內後隨手丟棄路旁後上車，待乙○○上車後，戊○○即依乙○○指示欲開回漢口路查看柳東
    坡車輛是否仍停在該處，行至漢口路時，見柳東坡駕駛車輛
    在崇德路與漢口路口迴轉，又繼續尾隨柳東坡自永興街左轉
    太原路，見柳東坡駕駛之車輛遇紅燈而停車，乙○○、己○○、戊○○認機不可失，停車後旋由己○○戴上口罩及穿上
    雨衣，於同日下午4時10分許，再次下車趨近柳東坡駕駛之
    小客車，柳東坡發現己○○趨近後立即下車，躲避不及，己○○以前開改造手槍朝柳東坡身體腿部、胸部等處接續射擊
    5發子彈，其中2發擊中柳東坡之腿部，造成柳東坡左大腿前
    側下3分之1可見3×1公分之擦過創、右大腿前側中央可見
    0.8 公分直徑之射入口，大腿後側下3分之1射出口不規則
    2.5×1公分之貫穿創，另有1發子彈係在柳東坡因腿部遭射
    擊後跪倒在地時，己○○趨前在近身距離由上向下朝柳東坡
    左肩射入胸腔，子彈在柳東坡左眼角與太陽穴間留下一彈殼
    樣之燒灼傷後，射入貫穿柳東坡之左肺上下葉，並進入左心
    室及貫穿心臟再穿過肝左葉及胃壁，最後停留於橫行結腸內
    ，左肺腔內充滿血液及血塊約為1千CC，而引起出血性休克
    當場不治死亡。
四、乙○○、己○○、戊○○逞兇得手後，由戊○○駕車搭載乙○○自太原路右轉崇德路往進化路方向駛離現場，己○○則
    於槍殺柳東坡後，立即轉身沿進化北路280巷35弄逃逸，再
    右轉崇德路1段503巷，穿越永興街後，將行兇所用之口罩及
    雨衣丟棄在永興街222巷內旁之空地（其中雨衣掛在鐵柵上
    ，口罩則掉落在懸掛雨衣處下方之土地上），再搭乘計程車
    離開現場。同日下午5時許，乙○○與己○○在台中市○○
    路68號1樓咖啡小舖會合，乙○○指示己○○將手槍拿到公
    益路68號15樓放置，再於同日下午6時許，共同前往中山醫
    學大學附設醫院，由乙○○進入病房告知甲○○其等逞兇得
    手之事，再由乙○○交付己○○新臺幣（下同）1萬元現金
    ，並指示己○○承擔所有刑事責任。同日晚上7、8時許，己○○依乙○○指示以電話聯絡戊○○，約戊○○在臺中市○○路68號15樓碰面，由己○○將手槍擦拭及分解後，交給戊○○以報紙包裹後帶走處理，戊○○隨即將該把改造手槍棄
    置在靠近臺中縣烏日鄉之某處堤防外。己○○則與乙○○於
    當日晚上一同南下高雄，戊○○則於棄置改造手槍後北上臺
    北，再於93年10月17日晚上9時許，委託不知情之張詠順歸
    還向吳昇勇借用之前開自小客車。
二、案經臺中市警察局第二分局報請臺灣臺中地方法院檢察署檢
    察官偵查起訴。
    理    由
壹、證據能力方面：
一、上訴人即被告（下稱被告）及辯護人等對本案事證證據能力
    之意見：
  (一)就證人即共同被告己○○於警詢、偵查中所為供述，均爭執
    其證據能力。
  (二)被告戊○○之選任辯護人爭執證人即被告乙○○於警詢中陳
    述之證據能力。
  (三)除上開有所爭執之部分外，就本案採為判決基礎之其餘告訴
    人、證人於審判外之陳述及其他書證，於原審及本院審理中
    不爭執其證據能力。
二、本院之意見：
  (一)按被告以外之人於審判外之陳述，雖不符刑事訴訟法第159
    條之1至第159條之4之規定，然經當事人於審判程序同意作
    為證據，法院審酌該言詞陳述作成時之情況，認為適當者，
    亦得為證據；當事人、代理人或辯護人於法院調查證據時，
    知有刑事訴訟法第159條第1項不得為證據之情形，而未於言
    詞辯論終結前聲明異議者，視為有前項之同意，刑事訴訟法
    第159條之5亦定有明文。本件檢察官、被告及辯護人就本案
    採為判決基礎，不爭執其證據能力之被害人、證人於審判外
    所為之陳述，於原審及本院審理中所不爭執證據能力者，復
    未曾於言詞辯論終結前聲明異議，而本院審酌上開陳述作成
    時之情況，並無違法取證之瑕疵，認以之作為證據為適當，
    揆諸上開規定，此部分審判外之陳述，對被告等人均有證據
    能力。
  (二)證人即共同被告己○○、乙○○警詢、偵查中陳述之證據能
    力：
  (1)按現行刑事訴訟法第287條之2規定「法院就被告本人之案件
    調查共同被告時，該共同被告準用有關人證之規定」。查
    本件被告本人以外之其他共同被告，於警詢時之陳述毋庸命
    其具結；又於偵查中向檢察官所為之陳述，其中有部分內容
    係關於自己所涉犯嫌之事實，本毋庸命具結，而該部分雖與
    其他共同被告所涉之犯罪事實相關，乃無從加以分割；雖共
    同被告己○○、乙○○於警、偵訊中所為陳述未經交互詰問
    程序，惟其2人之陳述均係出於任意性，況本件共同被告己○○、乙○○迭於法院審理時以證人身分作證陳述，並經交
    互詰問程序確保該共同被告本人以外之其他共同被告之對質
    詰問權；本院審酌被告等之人權保障，及本件槍擊案損害被
    害人之生命法益及社會公共秩序，為維護公共利益，認該警
    詢、偵查筆錄均得採為證據。
  (2)按被告以外之人（包括證人、鑑定人、告訴人、被害人及共
    同被告等）於檢察事務官、司法警察官或司法警察調查中所
    為之陳述，與審判中不符時，其先前之陳述具有較可信之特
    別情況，且為證明犯罪事實存否所必要者，得為證據，刑事
    訴訟法第159條之2定有明文。查本件證人即共同被告己○○
    、乙○○就其2人如何共同參與本案犯行，均於警詢中分別
    供述歷歷，有警詢筆錄可稽，惟證人己○○於原審及本院審
    理時就被告乙○○、甲○○如何共同參與本案犯行之供述則
    未盡詳明，且對與本件案情有關之部分情節，或表示時間太
    久忘記了，或有所保留；證人乙○○於審判中亦翻異前詞，
    經本院審酌證人己○○、乙○○陳述之全部情節，及全部卷
    證互核結果，認證人己○○、乙○○於警詢中之證述，因距
    案發日較近，當時記憶較深刻，可立即反應所知，不致因時
    隔日久而遺忘案情；且較無來自其他共同被告同庭在場之壓
    力而出於虛偽不實之指證，或故為迴護其他共同被告之機會
    ，因此所為之供述均較為具體明確，又該警詢筆錄對於犯罪
    之構成要件、行為方法、態樣等事實，均翔實記載完整，揆
    諸上開說明，應認證人己○○、乙○○於警詢中所為之陳述
    ，客觀上具有較可信之特別情況，且亦為證明犯罪事實存否
    所必要，是依上揭規定，其於警詢中之陳述自有證據能力。
  (三)被告乙○○於警詢、偵查中陳述之證據能力：按被告恐因陳
    述致自己受刑事追訴或處罰者，有權拒絕陳述，此所以刑事
    訴訟法第95條賦予被告恐因陳述受追訴或處罰之緘默權，此
    屬被告不自證己罪之特權，為確保被告此項權利，刑事訴訟
    法第95條規定訊問被告應先告知之義務。如檢察官、警察已
    踐行此項告知義務，未強迫其作出讓自己入罪之陳述，違反
    不自證己罪之原則，其陳述自具有證據能力。本件被告乙○○於警詢、偵查中均有選任辯護人到場，其陳述前，均獲告
    知得保持緘默，有筆錄可稽，被告乙○○於警詢、偵訊中之
    陳述，足認係出於任意性，自均有證據能力。
貳、認定本案犯罪事實之理由：
一、訊據上訴人即被告（下稱被告）甲○○、乙○○、戊○○均
    矢口否認有前開殺人、違反槍砲彈藥刀械管制條例等犯行。
    被告甲○○辯稱：本件案發當時，伊在住院，對於柳東坡被
    槍擊的事並不知情，伊並未共同謀議槍殺柳東坡，亦未提供
    槍彈，且伊住院期間，不可能有錢帶在身上，並未提供乙○○及己○○逃亡的費用云云。被告乙○○辯稱：93年10月14
    日是要去處理己○○朋友欠己○○的債務，不曉得後來會碰
    到柳東坡被槍擊之事，伊不知柳東坡被槍擊之事，當時只是
    要己○○將柳東坡押出來，問他為何打傷我大哥而已，並無
    要槍殺柳東坡之犯意，本件伊至多僅成立傷害罪，而扣案之
    安全帽上會有伊指紋可能是其不小心摸到的，伊未共謀槍殺
    柳東坡云云。被告戊○○辯稱：伊向吳昇勇借車是要去臺北
    找朋友調錢兌現支票，支票是其向他人借來的支票，後來因
    為說要去收己○○的帳，所以才由其開車帶己○○及乙○○
    一起去，伊對於柳東坡被槍擊一事完全不知情，亦未參與殺
    人之謀議云云。
二、經查：
  (一)上揭被告乙○○、戊○○與共同被告己○○如何共同持槍殺
    害被害人柳東坡等事實，有下列事證可資證明：
  (1)被告乙○○之供述：
  被告乙○○於93年11月10日警詢中供稱「我們在當日．．．
    在臺中市○○路510號14樓之3碰面的，我們碰面就是要出去
    找柳東坡」、「是由戊○○開一部黑色自小客車載我與己○○至案發現場」、「我們當日到公益路、大墩路口找柳東坡
    ，因之前有聽朋友說柳東坡好像住在那裏附近」、「我們．
    ．．在臺中市○○路與大業路口看到柳東坡所駕駛之自小客
    車，我們就尾隨在柳東坡車後，並隨柳東坡四處在臺中市區
    繞很久，柳東坡到那裏我們就跟到那裏」、「（問：你們是
    否有尾隨柳東坡至臺中市○○街『名流遊藝場』？）有」、
    「（問：你們是否有尾隨柳東坡至臺中市○○路『博登服飾
    』？）有」、「我們自臺中市○○路與大業路口附近開始尾
    隨柳東坡，行經很多巷子，所以路名我不知道，柳東坡共下
    車2次」、「（問：警方提示93年10月14日16時許，臺中市
    ○○路○段318巷錄影帶予你觀看．．．？）該黑色三菱自小
    客車是我們駕駛之自小客，頭戴安全帽、身著深色外套、深
    色長褲、戴口罩之男子就是己○○，自該黑色三菱自小客車
    下車接應該戴安全帽、戴口罩之男子就是我本人」、「我知
    道車上有安全帽、口罩、槍枝」、「（問：為何要準備安全
    帽、口罩、槍枝？）因我們就是要教訓柳東坡」、「（問：
    你們為何要教訓柳東坡？）因我們知道我大哥甲○○去年被
    人開槍是柳東坡幹的，所以我們要以相同的方式報復柳東坡
    」、「（問：你們當時計劃要如何教訓柳東坡？如何逃離現
    場？）是由己○○下手教訓柳東坡，我們將車停在漢口路
    318巷，接應己○○逃離現場」、「（問：你前述筆錄中供
    述因柳東坡槍擊你哥哥，所以你要以相同方式報復是否屬實
    ？）是的」、「（問：己○○與戊○○與甲○○關係為何？
    為何會與你一同前往找柳東坡報復？）都是朋友，因我們在
    喝酒言談中他們知道這一件事之後也都替我哥哥打抱不平，
    就有意思想要找柳東坡」等語。
  被告乙○○於93年11月11日警詢時供稱「（問：93年10月14
    日16時9分許，在臺中市○○路與崇德路口所發生之柳東坡
    遭槍殺命案，你是否有參與涉案？）有」、「有我、戊○○
    、己○○等3人有參與。案發前約1 星期，我、戊○○、己○○等3人，在臺中市○○路510號14 樓之3 談及我大哥甲○○被槍傷事件，甲○○住院期間，我們都有去照顧過他，
    知道他的傷勢很嚴重，肚子及大腿陸續開刀多次，且也不能
    生育，我們這些小弟當天又提及該事件，很替他打抱不平，
    更何況我們又知道是柳東坡所為，所以我們就決定要教訓柳
    東坡，於93年10月14日由戊○○向吳昇勇借得自小客U9－
    5729號．．．戊○○駕駛該車至臺中市○○路510號14樓之
    3載我及己○○，我們就出發在臺中市○○○○○路上找尋
    柳東坡的車．．．我們剛好在臺中市○○路與大業路附近遇
    到柳東坡，我們就開始尾隨柳東坡的車．．．有尾隨柳東坡
    到臺中市○○街『名流遊藝場』，當時柳東坡下車進入該遊
    藝場內，不久柳東坡又開車到漢口路與崇德路口，當時柳東
    坡在漢口路上（靠近崇德路）停車下車進入一家店內，我們
    在漢口路上讓己○○下車，那時己○○戴安全帽、口罩下車
    準備下車教訓柳東坡，我與戊○○就將車子停放在附近等候
    己○○（經提示錄影帶及地圖該地點為漢口路4段318巷內）
    」、「（問：為何要槍殺柳東坡？如何計劃分工？）因我大
    哥甲○○被槍傷事件，致他的傷勢很嚴重，肚子及大腿陸續
    開刀多次，且也不能生育，我們知道是柳東坡所為，所以我
    們就決定要教訓報復柳東坡，由戊○○開車、己○○下手開
    槍、我負責確定對象（柳東坡）及確定柳東坡的車」、「（
    問：是何人向你們告知你大哥甲○○被槍擊案係柳東坡所為
    ？）因道上傳說該槍擊案就是柳東坡做的」等語。
  (2)證人即共同被告己○○之陳述：
  證人即共同被告己○○於警詢時證稱「當天我們車子在臺中
    市○○路超過柳東坡的賓士車之後，在崇德路口的旋轉壽司
    店前迴轉，我帶著安全帽以及拿著以襪子包裹的手槍下車．
    ．．柳東坡走出服飾店後坐進賓士車後，我就轉身跑向柳東
    坡車子的駕駛座旁，把槍拿出來用槍口敲擊駕駛座的玻璃，
    柳東坡隨即下車．．．扣了3下都沒有擊發。我隨即轉身往
    後跑，左轉進入漢口路318巷，就碰到乙○○，乙○○告訴
    我車子停在旁邊那條巷子的盡頭，並以手勢指示我往永興街
    298巷的地方，我跑步右轉進入永興街298巷，就邊跑邊把安
    全帽、外套脫下來，將外套塞進安全帽裏，放在永興街298
    巷1弄路角地上，我順著永興街298巷繼續跑，到了永興街右
    轉之後，就看到接應的黑色三菱轎車，我就直接坐上後座，
    過了5至10秒鐘，乙○○也坐上右前座，大家上車後，乙○○問我現在是什麼情況，我回答說被柳東坡發現我們有帶槍
    ，柳東坡要過來搶我的槍，乙○○問我有沒有開槍，我說有
    扣板機但沒有擊發，乙○○就把手槍拿過去看，他就把襪子
    從槍上拿下來，再把槍拿給我．．．後來柳東坡在太原路要
    到崇德路口的地方停車等紅燈．．．乙○○就再叫我下車去
    教訓柳東坡，戊○○在車上也跟我說，如果有開槍的話，可
    以依照他以前在臺北的方式，要我跑步離開後坐計程車離開
    ，沿途再多轉乘幾台不同的計程車，比較不會被發現，當時
    在等紅燈的時候，乙○○就叫我趕快下車，不然要轉綠燈了
    ，戊○○也問我說敢不敢下車，我當時沒有說話就下車了。
    我下車時是戴口罩、穿雨衣，這些裝扮也是乙○○在車上叫
    我穿上的」、「我與戊○○、乙○○當天下午兩點多的時候
    ，開車經過大墩路，乙○○就說看到柳東坡的車子，戊○○
    也跟著附和說：怎麼那麼剛好遇到柳東坡的車子，當時我與
    乙○○下車在旁邊等待，柳東坡走出來上車時，乙○○有當
    面告訴我確認柳東坡．．．當時乙○○在車上說，駕駛賓士
    車的人就是柳東坡，就是他向甲○○開槍的，所以要找他報
    仇」、「（問：犯案所使用的手槍、安全帽、口罩、雨衣是
    何人所準備？）是乙○○準備的，我坐上黑色三菱轎車的時
    候，就看到安全帽、雨衣都放在後座，手槍是我們在大墩路
    看到柳東坡的時候，乙○○才把手槍交給我的」、「是乙○○教唆我去報復的，他就直接指示我去開槍槍擊柳東坡．．
    ．戊○○也在旁邊附和說反正戴著安全帽沒有人認的出來，
    叫我就去開槍之類的話」等語（見93年度偵字第20222號卷
    (二)第47頁至第54頁）。
  證人即共同被告己○○於偵查中證稱「我們於早上9時半先
    約在公益路68號的15 樓碰面，是乙○○叫我打電話給戊○○在上述地點集合，乙○○跟我說當天要去找柳東坡報仇．
    ．．我們碰面後於早上11時半至中山醫院看甲○○，我至病
    房的廁所上廁所時聽到甲○○對乙○○說東西有沒有準備好
    ，乙○○回說有．．．甲○○有問戊○○車子是向何人借的
    ，於中午12 時多至下午1 時在外面吃飯及買東西，下午又
    回醫院找甲○○．．．約於下午2時半左右，乙○○出來後
    就叫我和戊○○一起離開醫院，戊○○開車．．．都是乙○○在指揮．．．在大墩路遇到柳東坡的車子，乙○○就指明
    該車車號與柳東坡的車子相符，就是那台車，他叫戊○○將
    車子停在路邊，他叫我拿車上的安全帽並將1把槍塞給我，
    叫我下車，他在後面，叫我不要怕．．．在漢口路與崇德路
    口停車，我們的車子就經過他的車子，乙○○叫我在旋轉壽
    司店下車，叫我戴上安全帽及拿包著襪子的槍給我．．．之
    後於下午4時10分在太原路及崇德路口遇到柳東坡，我第2
    次下車向他開槍」等語（見93年度偵字第20222號卷(二)第163
    、164頁）。
  證人即共同被告己○○於原審審理時證稱：「在大墩路遇到
    柳東坡，乙○○就說是他對甲○○開槍的，那時他就叫我下
    車，然後就戴著安全帽與拿槍．．．戊○○並且說叫我學他
    在臺北一樣，先轉進巷子裏面再搭計程車離開現場」、「（
    問：為何你們知道那台車是柳東坡的車子？）是乙○○說的
    ，他要戊○○先把車子停在旁邊，要我先下車，然後我先下
    車，乙○○就跟我在後面．．．乙○○就在看到他從店裏面
    出來，就說是他對大哥開槍的，這是在大墩路發現柳東坡的
    事情」、「槍一開始是乙○○拿著，乙○○在車上已經用襪
    子包著，後來他把槍拿給我」、「他（即乙○○）交給我時
    ，就說我只要對著柳東坡按下去開槍就可以」、「我上車時
    就看到安全帽與雨衣」、「在博登服飾店之後，乙○○叫戊○○再跟柳東坡車子的時候，他有把槍拿去看．．．結果乙○○就槍拿去看，說這樣可能會卡住，就將襪子拿掉」、「
    （問：你們車離他的車子多遠？）大約有2、30公尺，我們
    車子停在路邊」、「（問：轉身跑的時候，當時你們的車就
    停在原來的地方？）是的，乙○○站在車子副駕駛座的前面
    ，戊○○坐在車子裏面，我跑過去的時候，乙○○有比動作
    要我趕快跑」、「（問：戊○○對於持槍射擊柳東坡的事情
    ，他了解的程度如何？）我知道的，他都知悉」、「（問：
    乙○○有無要你承擔所有的責任？）有的，就是甲○○問我
    如何開槍，當時就要我承擔所有的責任，乙○○在每次開庭
    時，在車上都告訴我說他都不知道，有關他的車號，他的人
    ，雨衣、手套、安全帽、槍、逃亡的路線，如何丟槍，他要
    我說這些都是我自己計劃的，他們都不知情」、「（問：行
    兇以後為何沒有搭戊○○的車子離開？）戊○○要我跑巷子
    搭計程車離開，怕他們的車子會被警察抓到」、「（問：在
    警訊說關於戊○○部分，是否都實在？）都實在」等語。
  (3)被告戊○○於93年10月13 日晚上約8 時許，以行動電話聯
    絡後，向不知情之吳昇勇開口借用車號U9－5729號自用小客
    車，吳昇勇於93年10月14日上午9時許，在臺中市○○路與
    三民路口附近，將該自小客車交付給被告戊○○使用，不知
    情之張詠順則駕駛被告戊○○所有之車號A3－2222號自用小
    客車至修理廠維修，迄93年10月17日晚上9時許，被告戊○○委託張詠順將該自用小客車交還給吳昇勇等情，亦據證人
    吳昇勇、張詠順分別於警詢中證述屬實（見93年度偵字第
    20222號卷(一)第81至82頁、第90至91頁）。
  (4)又臺中市○○路「博登服飾店」附近之漢口路4段318巷口設
    有監視錄影器，經原審勘驗該錄影器錄得之案發當日景象結
    果，「（檔名10－14部分：畫面起始時間為10月14日15時59
    分14秒，終了時間為10月14日16時零分59秒）10月14日15
    時59分33秒時，一輛黑色自小客車出現在螢幕上方道路正面
    慢速駛來下方之交叉路口，於15時59分57秒右轉，於16時零
    分4秒時暫停於路口，僅見該自小客車之後車廂部分，於16
    時零分14秒時，該自小客車向前駛去從錄影畫面消失，於16
    時零分46秒時，一穿著灰色長袖襯衫、黑色短背心、西裝長
    褲及皮鞋之男子，由上開自小客車消失之路口步出，隨即左
    轉並小跑步往螢幕上方之交叉路口跑去（畫面隨即終止）」
    、「（檔名10－14－1部分：畫面起始時間為10月14日15 時
    58分51秒，終了時間為10月14日16時1分25秒）畫面背景為
    一Ｔ字路口（交叉點在螢幕上方，即檔名10－14部分該自小
    客車右轉並暫停之路口），10月14日16時整，該自小客車自
    畫面左上角出現後右轉，16時零分4秒暫停於該Ｔ字路口，
    16時零分14秒時向前方行駛約4公尺後，於16時零分21秒停
    在該單線道上，16時零分36秒，一穿著灰色襯衫、黑色短背
    心、西裝長褲及皮鞋之男子，由該自小客車右前座開門，於
    16時零分38秒下車，往上方Ｔ字路口緩步左轉，於16 時零
    分46秒由畫面消失，16時零分48秒，該自小客車緩慢後退約
    3公尺，於16時1分1秒停於路口，16時1分13秒，該自小客車
    開始往前加速往螢幕下方道路駛去，於16時1分15秒時，一
    頭戴全罩安全帽，口戴白色口罩，著黑色外套及牛仔長褲之
    男子，由螢幕左上方路口右轉，快速往螢幕下方道路跑去，
    於16時1分19秒緊隨該自小客車由螢幕下方道路離去」，有
    勘驗筆錄在卷可稽（見原審卷一第208、209頁），並有錄影
    光碟扣案及翻拍照片9張附卷可證（見93年度偵字第202 22
    號卷(一)第153至161頁）；而上開錄影畫面中所出現一穿著灰
    色長袖襯衫、黑色短背心、西裝長褲及皮鞋之男子為被告乙○○，頭戴全罩安全帽、口戴白色口罩、著黑色外套及牛仔
    長褲之男子為被告己○○，及駕駛該自小客車者為被告戊○○等情，亦據被告乙○○、己○○供承明確。由上可知，被
    告己○○下車持槍前往「博登服飾店」時，被告乙○○、戊○○確實負責接應被告己○○。
  (5)再門號0000000000號行動電話為被害人柳東坡所使用之電話
    ，業據證人即被害人柳東坡之員工林賜杰於93年10月14日警
    詢時證述在卷（見93年度聲拘字第180號第41頁反面）。
    而依門號0000000000號行動電話雙向通聯資料可知，柳東坡
    於93年10月13日7時46分、11時15分、20時25分，其基地台
    位置均在「台中市○○區○○路651號7樓頂」（見相字第
    1492號卷第67頁）；另93年10月14日早上6時50分許收簡訊
    時之基地台位置在「台中市○○區○○路651號7樓頂」（見
    相字第1492號卷第67頁）；復有多通電話之基地台位置在「
    台中市南屯區○○○○街140號5樓頂」。經與被告乙○○使用
    之門號0000000000號行動電話於93年9月8日起至93年10月20
    日之雙向通聯資料（見相字第1492號卷第339至347頁）比對
    結果，門號0000000000號行動電話於93年10月8日19時47 分
    、93年10月13日（案發前1日）14時59分、17時06分至17 時
    08分間、17時15分至18時28分間、18時58分至20時14分間之
    使用基地台位置均在「台中市○○區○○路651號7樓頂」、
    93年10月14日（案發日）7時01分之基地台位置在「台中市
    南屯區○○○○街140號5樓頂」（見相字第1492號卷第339 至
    342頁），可知被告乙○○自93年10月8日起至同月14日止，
    其人所在位置及逗留之地點，均在被害人柳東坡所處地點附
    近。
  (6)核證人即共同被告己○○與被告乙○○、戊○○彼此間並無
    怨隙，均不致互相故為不利對方之陳述，且證人己○○上開
    陳述，同時供明自己如何參與本件持槍殺人犯行，所述關於
    其與戊○○如何起意報復、如何與乙○○、戊○○會合、如
    何遇到並尾隨被害人、如何下手開槍等主要情節，與被告乙○○前揭陳述內容均一致，且與臺中市○○路「博登服飾店
    」附近漢口路4段318巷口所設之監視錄影器錄得之案發當日
    景象亦符合，堪信證人即共同被告己○○、被告乙○○上開
    陳述均非虛言。況本案案發後經警查扣之全罩式安全帽1 頂
    ，經警採集其上之指紋，送請內政部警政署刑事警察局鑑定
    結果，其中有2枚指紋分別與被告乙○○之右環指及右小指
    指紋相符，亦有該局93年10月20日刑紋字第0930212671號鑑
    驗書附於偵查卷可按（見93年度偵字第20222號卷(一)第162至
    165頁），益證證人己○○所述被告乙○○如何拿取該頂安
    全帽後交給伊戴上等語，與事實相符。
  (7)由證人即共同被告己○○及被告乙○○上揭陳述內容，可知
    被告乙○○、戊○○及己○○係因獲知甲○○遭槍擊致受傷
    嚴重，係柳東坡唆使他人所為，乃亟思以相同之槍擊方式加
    以報復，經計劃分工事宜後，於93年10月14日上午備妥安全
    帽、口罩、槍枝等物，並於會合後，共乘由被告戊○○向不
    知情之吳昇勇借得之車號U9－5729號小客車，在被害人柳東
    坡居住地點附近尋找柳東坡，發現其行蹤後立即加以尾隨，
    並伺機由己○○持槍下車對柳東坡開槍報復，堪信被告乙○○、戊○○與共同被告己○○係有計劃性地犯下本案。被告
    乙○○事後翻異前詞，改稱93年10月14日是要去處理己○○
    朋友欠己○○的債務，不曉得後來會碰到柳東坡被槍擊之事
    云云，被告戊○○辯稱：伊向吳昇勇借車是要去臺北找朋友
    調錢兌現支票，後來因為要去收己○○的帳，所以才由其開
    車帶己○○及乙○○一起去云云，均為卸責之詞，不可採信
    。被告乙○○、戊○○與共同被告己○○間，就本件槍擊案
    有犯意聯絡及行為分擔至為明確。
  (8)至被告乙○○於警詢時固曾供稱93年10月14日出門，係為了
    要處理己○○朋友的會錢債務云云，惟其於偵查中則供稱：
    「（問：93年10月14日有無至醫院探視甲○○？）有，早上
    去的」、「（問：離開醫院後至何處？）己○○說有人打電
    話給他，有人要還他錢，剛好我們從醫院離開所以就一起去
    」、「因己○○有人要還他錢，我們就陪他一起去，因他沒
    錢，所以我們順便載他去要錢」云云（見93年度偵字第
    20222 號卷(二)第20頁），其前後就其當日出門之目的所述已
    不一致；況被告戊○○於偵查中先則辯稱：「（問：當天即
    93 年10月14日為什麼要出門？）有一個朋友『阿咪』欠我
    錢，我們要去找他」、「我先前打電話給他們說要去找他們
    一起去找『阿咪』要錢．．．又一個迴轉，己○○就先打開
    車門跑出去，我就跟乙○○說我有急事要找『阿咪』又沒錢
    加油，我有事要先離開，乙○○就下車了，後來『阿咪』就
    打電話給我，約在市民廣場見面，所以我就自己一人開車往
    該方向走，我在市民廣場等了約半小時左右，『阿咪』沒有
    出現」云云；被告戊○○嗣於偵查中又改稱：「乙○○打電
    話給我說要去討債，所以我下午就載他們出門」、「乙○○
    找我去要債，我順便找『阿咪』要債，因乙○○要債部分不
    確定」云云，被告戊○○前後就其當日出門之目的、其與乙○○、己○○如何共乘1車之過程所述亦有不一，由此益證
    被告乙○○與戊○○前揭辯解均與事實不符，要屬事後圖卸
    責之詞，均難採為有利於被告等人之認定。
  (二)被害人柳東坡如何遭槍擊死亡之事實，有下列事證可資證明
    ：
  (1)本件槍擊案發生後，臺中市○○路與太原路口之槍擊現場路
    面，遺留有彈殼5顆、彈頭碎片1顆及些許血跡，被害人柳東
    坡駕駛之車號5769－FX自用小客車在太原路與崇德路口，衝
    撞並停靠路邊搭建之整面廣告招牌前，此有警繪現場圖1份
    （見93年度偵字第20222號卷(一)第152頁）、照片共47張（見
    93年度偵字第20222號卷(一)第130頁至147頁、相驗卷第9頁至
    第14頁），並有命案現場蒐證錄影帶1份可資佐證，且經原
    審勘驗上開蒐證錄影帶結果，除彈頭碎片部分未出現在蒐證
    錄影畫面外，其餘均查核無訛，有勘驗筆錄在卷可稽（見原
    審卷一第162至163頁）。又上開彈殼及彈頭碎片經送內政部
    警政署刑事警察局鑑驗結果認：「送鑑彈殼5顆認均係已擊
    發之口徑9MM（9×19MM）制式彈殼；彈頭碎片1顆認係已擊
    發之口徑9MM銅衣彈頭。送鑑彈殼5顆經以比對顯微鏡比對結
    果，其彈殼之彈底特徵紋痕均相吻合，認均係由同一槍枝所
    擊發」，此有該局93年11月12日刑鑑字第0930209779號槍彈
    鑑定書1份附卷可稽（見93年度偵字第20222號卷(二)第94至97
    頁）。再經警採集上開路面血跡，送請內政部警政署刑事警
    察局鑑驗結果，該血跡DNA型別與被害人柳東坡之DNA－STR
    型別相符，有該局94年4月1日刑醫字第0930210084號鑑驗書
    1份附卷可參（見原審卷一第143至144頁）。
  (2)被害人柳東坡遭槍擊後，其中致命一槍之子彈由被害人柳東
    坡左肩進入貫穿左肺上下葉，並進入左心室及貫穿心臟再穿
    過肝左葉及胃壁，最後停留於橫行結腸內，左肺腔內充滿血
    液及血塊約為1千CC，為主要之致命傷，由於子彈為盲管創
    ，且入口不規則，有火藥之煤暈；被害人柳東坡之腿部另
    中2槍，即左大腿前側下3分之1可見3×1公分之擦過創；
    右大腿前側中央可見0.8公分直徑之射入口，應為遠射，
    大腿後側下3分之1射出口不規則2.5×1公分，知為由上向下
    射入角；被害人柳東坡左眼角與太陽穴間可見一彈殼樣之燒
    灼傷。又被害人柳東坡之死因鑑定結果為死者右大腿之貫
    穿創與左大腿之擦過創皆為子彈創，但非致命傷。死者左
    肩之近射盲管創，因造成左肺大出血、心臟貫穿傷及肝左葉
    而引起出血性休克死亡等情，業經檢察官督同法醫師相驗及
    解剖屍體查明屬實，製有勘驗筆錄、相驗屍體證明書、解剖
    紀錄、解剖屍體照片14張附於93年度相字第1492號相驗卷可
    稽。
  (3)依上開解剖紀錄觀之，被害人柳東坡之右大腿所受貫穿子彈
    創為「遠射」開槍所造成，子彈貫入口在右大腿前側，貫出
    口則在右大腿後側，為由上向下射入，另左肩致命一槍為由
    上向下射入之「近射盲管創」，射入口有火藥之煤暈，且
    被害人柳東坡左眼角與太陽穴間可見一彈殼樣之燒灼傷（見
    見93年度相字第1492號相驗卷第354頁下方照片）；又自被
    害人左肩由上往下射入之彈頭，最後停留於橫行結腸內，於
    解剖時取出，此有該彈頭照片一張附於相驗卷可稽（見93年
    度相字第1492號相驗卷第361頁），並有刑事案件證物採驗
    紀錄表1份附於原審卷可參（見原審卷一第267頁），足見該
    發自被害人左肩由上往下射入之致命一槍，係近身距離自被
    害人左肩上方向下射擊，由上可知，被害人柳東坡係正身面
    對持槍行兇者，先在較遠距離遭該持槍者開槍擊中右大腿及
    左大腿而跪倒在地時，持槍行兇者再趨前近身由被害人左肩
    上方朝胸腔部位向下射入一發子彈，故被害人柳東坡左肩射
    入口有火藥之煤暈，及被害人柳東坡之左眼角與太陽穴間
    可見一彈殼樣之燒灼傷，且依上開路面遺留血跡之位置研判
    ，被害人柳東坡係下車後在道路上遭被告己○○持槍射擊五
    發子彈，且2發子彈射入身體（即右大腿貫穿創、左肩由上
    向下之盲管創）及1發子彈擦過左大腿前側下3分之1處。
  (4)證人即共同被告己○○在臺中市○○路與太原路口如何開槍
    一節，業據其於原審審理時證稱「（問：你們車離他〈即柳
    東坡〉的車子多遠？）很遠，當時大約有2、30公尺，我們
    車子是停在路邊」、「我在轉身跑時，有看到柳東坡跪下來
    」、「（問: 轉身跑的時候，當時你們的車就停在原來的地
    方？）是的，乙○○站在車子副駕駛座的前面，戊○○坐在
    車子裏面，我跑過去的時候，乙○○有比動作要我趕快跑」
    、「（問: 往回跑時，看到乙○○時，他有沒有持槍？）他
    手上沒有拿槍」等語（見原審94年9月5日審判筆錄），可知
    共同被告己○○在開槍之際，被告乙○○、戊○○均在2、
    30 公尺之遠距離外，應不可能持槍在近距離內自被害人左
    肩上方向下射擊，堪認上開致命之一槍係由己○○持同一支
    槍枝所射擊無誤，且該發子彈射擊後所遺留之彈殼係現場所
    查獲5顆彈殼中之其中1顆。
  (5)至被告乙○○、戊○○與共同被告己○○所持之槍枝型式、
    廠牌為何，究係制式手槍？抑或改造手槍？因行兇用之槍枝
    ，業經己○○於分解手槍後交付給被告戊○○丟棄，此據證
    人即共同被告己○○證稱「（問：犯案所使用的槍械下落如
    何？）乙○○叫我把槍枝拿給戊○○，我到一樓與戊○○會
    合後，就一同到15樓處拿槍，我當時把槍枝分解後，把槍械
    交給戊○○」等語（見93年度偵字第20222號卷(二)第54頁）
    ，被告戊○○於警詢時亦供稱：「犯案之槍枝是我拿去丟掉
    的」、「後來就由我單獨一人去將作案槍枝丟掉．．．當時
    時間約是晚上9時許，丟完槍械後我就到臺北了」等語（見
    93 年度偵字第20222號卷(二)第59、61頁），且該槍枝因查扣
    無著，已無從依鑑定方式究明，惟該支槍枝既能發射子彈造
    成被害人柳東坡死亡，其有殺傷力甚明。又本件兇槍所使用
    之子彈，依在案發現場蒐證取得之彈殼與彈頭碎片研判，該
    彈頭之外觀及彈殼底部標記係口徑9MM之彈頭、彈殼，彈殼
    為制式子彈之彈殼，有前開內政部警政署刑事警察局槍彈鑑
    定書可參；而改造手槍是否可擊發制式子彈？依內政部警政
    署刑事警察局實際經驗，若改造手槍之機械結構良好，且其
    槍管彈室完全符合制式子彈之口徑，則不排除改造手槍可擊
    發制式子彈之可能，此經內政部警政署刑事警察局以94年5
    月25日刑鑑字第0940068312號函復在卷（見原審卷一第174
    頁），可知共同被告己○○所持行兇用之槍枝，不能排除係
    機械結構良好且槍管彈室完全符合本件9MM口徑子彈之改造
    手槍。雖己○○於原審審理時證稱：「（問：犯案的槍枝是
    制式手槍還是改造手槍？）好像是制式，但我不敢確定」、
    「（問：對於槍枝瞭解？）那把槍我大致瞭解，我服兵役時
    ，有接觸手槍」等語（見原審卷二第27至28頁）。則該槍枝
    若係制式手槍，以己○○以往服兵役接觸手槍之經驗，應能
    確知，其既無法確定該槍是否為制式槍枝，益難憑扣案之制
    式子彈彈殼，遽予認定本案己○○持以行兇之槍枝為制式手
    槍，惟被告乙○○、戊○○與共同被告己○○共同持以行兇
    之槍枝，依「罪疑利益歸被告原則」，至少可認定係具有殺
    傷力之改造槍枝。
  (6)又被告乙○○、戊○○與共同被告己○○所持之子彈之數量
    如何，依命案現場遺留有5顆制式子彈彈殼，暨依證人即共
    同被告己○○於警詢時供稱開槍後剩下6顆制式子彈（見93
    年度偵字第20222號卷(二)第54頁），又於原審審理時證稱：
    「我們在拆解槍的時候，槍裏面有子彈，好像有5、6顆子彈
    」、「（問：總共有幾顆子彈？）事後我拆解手槍時有6顆
    子彈，現場有5顆彈殼，所以應該有11顆」等語（見原審卷
    二第22頁、第29頁），可知本件被告乙○○、戊○○與共同
    被告己○○等人共同持有之制式子彈應為11顆。
  (7)另關於上開槍彈之來源為何？雖被告乙○○否認提供槍枝，
    惟證人即共同被告己○○於原審審理時具結證稱：「是乙○○交給我的，我不知道他去那裏去拿的」、「（問：這些槍
    彈平常是置放在何處所？）我不知道，要問乙○○」等語（
    見原審卷二第28頁），可知上開槍彈應係由被告乙○○先於
    不詳時地以不詳方式取得持有後，再提供本件作案之用。
  (8)核人體四肢或其他器官均甚脆弱，以槍彈加以射擊侵害均可
    能導致失血過多、器官毀壞或機能受損而死亡，又人體胸腔
    部位，為重要之心臟、肺臟、肝臟等器官所在，係人體脆弱
    之要害部位，以槍彈加以射擊侵害，更易導致死亡，故以子
    彈射擊人體，不論射擊部位為何，均足以奪人生命，此為一
    般常識，被告乙○○、戊○○與共同被告己○○行為時均為
    智識成熟之男子，對此自知之甚明，其等明知此節，猶共同
    持有具有殺傷力之改造槍枝1支、制式子彈11顆，推由共同
    被告己○○下手開槍擊發子彈，一度在前揭「博登服飾店」
    附近因故未能擊發而未得逞，又再度尾隨被害人，終於在太
    原路，仍推由被告己○○持槍以制式子彈對被害人射擊5發
    ，其中1發更是在被害人柳東坡中槍跪倒在地後，近距離射
    擊被害人柳東坡之胸腔，則觀諸被告乙○○、戊○○與共同
    被告己○○等人之上開報仇行徑，係經縝密之計畫而行動，
    其等持有制式子彈之數量多達11顆，又鍥而不捨地追擊被害
    人，連續對被害人射擊5發子彈，可知其等對被害人恨意甚
    深，殺意甚堅，欲置被害人柳東坡於死地始罷手，其下手當
    時確實具有殺人之直接故意，而被害人柳東坡之死亡與本件
    槍擊行為之間，亦具有相當因果關係（倘被告等人僅意在教
    訓被害人柳東坡，則渠等於被害人柳東坡中彈跪倒在地時，
    應已達渠等所謂教訓、報復之程度，至多再將被害人柳東坡
    押上渠等所駕駛之車輛，即能達到目的，然觀共同被告己○○於被害人柳東坡中彈跪倒在地，而毫無力量反抗之情形下
    ，並未有押走被害人柳東坡之行為，反而趁被害人柳東坡無
    力抵抗之情形下，立即朝被害人柳東坡之要害射擊，此與所
    謂教訓或傷害之行徑，並不相符。）。因此，被告乙○○及
    其辯護人辯稱：渠等並無殺害被害人柳東坡之犯意，而伊至
    多僅成立傷害罪云云；被告戊○○之辯護人辯稱：本件被告
    戊○○無殺人之犯意，至多僅成立傷害罪及強制罪云云；均
    屬事後避就之詞，與本件客觀上所顯示之事實不符，難以採
    認此項辯詞。至同案被告己○○縱係先敲擊被害人柳東坡之
    車窗玻璃後，俟被害人柳東坡下車後才對其開槍，惟此僅能
    證明開槍之時機或用以確認槍擊得逞等等而已，尚不足做為
    被告等人是否有殺人犯意之認定依據，故同案被告己○○前
    開之槍擊前行為，亦不足採為有利被告等人之認定，併此說
    明。
  (三)被告甲○○如何共謀參與本案持槍殺人犯行之事實，有下列
    事證可資證明：
  (1)被告甲○○於92年5月25日，在臺中市南屯區○○○路夜市
    遭不詳年籍之人槍擊，因而受有穿透性傷併小腸與膀胱穿孔
    、右側睪丸爆裂傷、右側大腿穿透性傷合併右側遠端股骨粉
    碎性骨折等傷害，並於93年10月6日迄同年10月19日，再因
    上開槍傷至中山醫學大學附設醫院接受手術治療等情，業據
    被告甲○○供述在卷，並有中山醫學大學附設醫院病歷及診
    斷證明書影本各1份附於偵查卷可稽。又被告甲○○於警詢
    時供稱：「我於92年5月間遭槍擊4槍，外面都傳聞是柳東坡
    叫人做的，原因是我朋友在92年4月間，帶1名酒店的小姐到
    臺中自由路錢櫃KTV時，與柳東坡發生衝突，我隨後到場時
    把他們勸開，可能是因為這件事情結怨的」等語（見93年度
    偵字第20222號卷(一)第22至23頁）；被告乙○○於警詢時亦
    供稱：「我是今（93）年9月間，才聽朋友提起我哥哥甲○○是遭『阿坡』開槍射傷的」、「（問：你所稱之『阿坡』
    是否為．．．柳東坡？）是的」等語（見93年度偵字第2022
    2號卷(一)第27頁）；可知被告甲○○與被害人柳東坡間確有
    怨隙，且其等於93年9月間均已聽聞被告甲○○遭槍擊受傷
    係被害人柳東坡所為等訊息。
  (2)證人即共同被告己○○之陳述：
  證人即共同被告己○○於警詢中證稱：「我們在案發後，我
    與乙○○要逃亡到高雄的時候，有先到中山醫院找甲○○，
    當時甲○○已經有準備好錢拿給乙○○，乙○○當時還有轉
    交給我一萬元‧‧‧在案發後甲○○指示我要承擔所有的責
    任，包括槍擊、丟棄犯案槍枝等事情」等語（見93年度偵字
    第20222號卷(二)第53頁）。
  證人即共同被告己○○於偵查中證稱：「我每天晚上都留在
　  醫院照顧甲○○，我確實有聽到甲○○談到柳東坡的事情．
    ．．主要談話內容是外面的人都說是柳東坡做的，要找人跟
    他，並開槍對他報復。只要除了沒有我們4人之其他外人在
    場，常會提到這個話題．．．甲○○跟我說別人的老大如果
    出事，1個月內就會辦好，為何我出事沒有人替我處理，當
    時就只有我們3個人在場，我只有回說哦而已，還有一次甲○○住院期間，甲○○有跟乙○○說如果要做，東西要準備
    好，如果要做暗的話，計劃要想好」、「我要解除華嘉遠律
    師的委任，昨天華律師至看守所叫我不要講一些細節，而且
    說的內容不要牽扯甲○○」等語（見93年度偵字第20222號
    卷(二)第75頁至第79頁）；又證稱「我們於早上9時半先約在
    公益路68號的15樓碰面，是乙○○叫我打電話給戊○○在上
    述地點集合，乙○○跟我說當天要去找柳東坡報仇．．．我
    們碰面後於早上11 時半至中山醫院看甲○○，我至病房的
    廁所上廁所時聽到甲○○對乙○○說東西有沒有準備好，乙○○回說有．．．甲○○有問戊○○車子是向何人借的」等
    語（見93年度偵字第20222號卷(二)第163、164頁）。
  證人即共同被告己○○於原審審理中證稱：「（問：你們在
    醫院時，有無跟甲○○談到這件事？）．．．我在廁所時有
    依稀聽到甲○○與乙○○交談，甲○○對乙○○說如果要去
    做，不要做到敗露，當時戊○○也在那邊」、「因為要去高
    雄，乙○○說要先去醫院拿錢」、「我不知道乙○○拿到多
    少錢，他有拿一萬元給我，說這是大哥要給我的」、「（問
    ：案發後有無主動跟甲○○提過槍殺柳東坡這件事？）有主
    動問我開槍的情形」、「他問我在什麼情況下對他開槍，打
    中他那裏，並告訴我說被抓到時，要我說要講得很氣憤．．
    ．且臨時去找他的」、「因為當時甲○○要我把這些事情（
    即在醫院聽到甲○○與乙○○交談的事）都不要說，說如果
    我有聽到就不要說到他」、「（問：甲○○何時跟你說這些
    話？）在中部打擊犯罪中心樓下說的」、「我不願替他們擔
    ，我只是把實情說出來」、「我在廁所洗手的時候，有聽到
    甲○○交代乙○○東西要準備好，如果要做就做到不要敗露
    」等語。
  (3)證人即被告乙○○於警詢中證稱：「（問：你們為何要教訓
    柳東坡？）因我們知道我大哥甲○○去年被人開槍是柳東坡
    幹的，所以我們要以相同的方式報復柳東坡」、「（問：你
    們當時計劃要如何教訓柳東坡？如何逃離現場？）是由己○○下手教訓柳東坡，我們將車停在漢口路318巷，接應己○○逃離現場」、「（問：你前述筆錄中供述因柳東坡槍擊你
    哥哥，所以你要以相同方式報復是否屬實？）是的」、「（
    問：己○○與戊○○與甲○○關係為何？為何會與你一同前
    往找柳東坡報復？）都是朋友，因我們在喝酒言談中他們知
    道這一件事之後也都替我哥哥打抱不平，就有意思想要找柳
    東坡」、「有我、戊○○、己○○等3人有參與。案發前約1
    星期，我、戊○○、己○○等3人，在臺中市○○路510號14
    樓之3談及我大哥甲○○被槍傷事件，甲○○住院期間，我
    們都有去照顧過他，知道他的傷勢很嚴重，肚子及大腿陸續
    開刀多次，且也不能生育，我們這些小弟當天又提及該事件
    ，很替他打抱不平，更何況我們又知道是柳東坡所為，所以
    我們就決定要教訓柳東坡」等語（見93年11月10日、同年11
    月11日警詢筆錄）；被告甲○○於警詢中亦供稱：「（問：
    93 年10月14日案發當日，乙○○、戊○○、己○○有無前
    往中山醫學院？）乙○○、己○○每天都會來看我」、「（
    問：臺中市○○路510號14樓之3處所．．．何人居住？）是
    我們全家居住的地方．．．以及我弟弟乙○○、乙○○的兩
    個小孩」、「（問：住院期間由何人照顧看護？）都是我胞
    弟乙○○、老婆以及父母」等語（見93年度偵字第2022 2號
    卷(一)第20至22頁）；又被告戊○○與己○○則均為甲○○、
    乙○○兄弟所經營事業之員工，己○○於92年6月間以後更
    常至臺中市○○路510號14樓之3被告甲○○住處居住，擔任
    甲○○之司機及為甲○○處理雜事等情，亦據被告戊○○與
    己○○供明在卷。
  (4)綜上可知，被告甲○○因於92年5月25日遭人槍擊致受有穿
    透性傷併小腸與膀胱穿孔、右側睪丸爆裂傷、右側大腿穿透
    性傷合併右側遠端股骨粉碎性骨折等傷害，其傷勢嚴重，已
    至不能生育，又迭因上開槍傷入住醫院接受手術治療，身心
    均承受莫大之痛苦，而其與乙○○2人為親兄弟，平日共同
    生活，2人手足情深，感情甚篤，至戊○○與己○○受僱於
    甲○○、乙○○兄弟2人，與甲○○間亦情誼不淺，否則乙○○、戊○○與己○○3人豈可能為了甲○○遭被害人柳東
    坡主導槍擊一事共同持槍殺人尋仇？則證人即共同被告己○○與甲○○彼此間既無怨隙，應不致故為不利於被告甲○○
    之陳述，且證人己○○上開陳述，亦同時供明自己如何參與
    本件持槍殺人犯行，證人己○○前揭關於其如何起意參與本
    案殺人犯行等陳述，應具憑信性；且證人己○○與被告乙○○、戊○○3人自己與被害人柳東坡間均無怨隙，自不可能
    無端持槍殺害柳東坡，而衡諸常情，持槍殺人罪責甚重，其
    3人為智識成熟之成年人，當無不知之理，其等縱然不滿柳
    東坡主導槍擊甲○○一事，倘僅意在教訓柳東坡，應略施懲
    儆為已足，以免自陷罪責重大之險境，乙○○、己○○、戊○○3人卻置柳東坡於死地始罷手，已詳如前述，益見證人
    己○○所述：「我每天晚上都留在醫院照顧甲○○，我確實
    有聽到甲○○談到柳東坡的事情．．．主要談話內容是外面
    的人都說是柳東坡做的，要找人跟他，並開槍對他報復．．
    ．甲○○住院期間，甲○○有跟乙○○說如果要做，東西要
    準備好，如果要做暗的話，計劃要想好」等語屬實，堪認被
    告甲○○確實參與就本件持槍殺人犯行之謀議，其與被告乙○○、戊○○及共同被告己○○3人間有犯意聯絡甚明。
  (5)至被告甲○○於警詢時雖供稱其係於93年11月10日才經由被
    告乙○○告知其係遭柳東坡槍擊受傷云云，惟其於原審審理
    時則供稱：「（問；是否知道92年被何人槍擊？）不知道，
    我是直到這件事情發生後，警察到我家我才知道」云云，其
    前後供述已有不一，且被告乙○○於93年9月間已聽聞被告
    甲○○遭槍擊受傷係被害人柳東坡所為等訊息，證人己○○
    在本案發生前，亦確實聽到甲○○談到柳東坡，已見前述，
    足認被告甲○○此部分供述，係避重就輕之詞，不可採信。
    另證人即甲○○之父親丙○○、證人即甲○○之妻謝宜琳於
    原審審理時雖均證稱：在甲○○住院期間，未曾聽聞甲○○
    與乙○○有討論報仇的事情云云，惟依證人即共同被告己○○於偵查中證稱：「我每天晚上都留在醫院照顧甲○○，我
    確實有聽到甲○○談到柳東坡的事情．．．主要談話內容是
    外面的人都說是柳東坡做的，要找人跟他，並開槍對他報復
    。只要除了沒有我們4人之其他外人在場，常會提到這個話
    題」等語，可知證人丙○○、謝宜琳在場時，甲○○確未談
    及對柳東坡報復之事，證人丙○○、謝宜琳所述，尚不能執
    為有利於被告甲○○之認定，附此敘明。
  (四)按凡以自己共同犯罪之意思，參與實施某犯罪構成要件以外
    之行為，或以自己共同犯罪之意思，事先同謀，而由其中一
    部分人實施該犯罪行為者，均為刑法上之共同正犯。換言之
    ，行為人如係以自己共同犯罪之意思參與犯罪，其所參與者
    縱非該犯罪構成要件之行為，仍無礙於共同正犯罪責之成立
    。至於立場對立之各行為人，如各有其目的，而各依其目的
    分別實施犯罪行為，致彼此間無所謂犯意聯絡者，各行為人
    固僅應就其實施之行為，分別負責。然立場對立之各個行為
    人間，若有共同之目的，並為達成此一共同目的，而基於彼
    此間共同犯意之聯絡，推由其中一部分人實施犯罪行為者，
    則仍屬共同正犯，應就彼此犯意聯絡範圍內之全部犯罪結果
    共負責任。又共同正犯間之犯意聯絡，並不以數人間直接發
    生為限，即有間接之聯絡者，亦包括在內（最高法院92年度
    台上字第1799號判決要旨參照）。本件被告甲○○雖未親手
    參與實行前開犯行，然被告甲○○係為對被害人柳東坡開槍
    復仇而與被告乙○○有所謀議，自應負共同正犯之責。又共
    同被告己○○負責持槍槍擊柳東坡，被告戊○○負責駕駛自
    小客車接應，被告乙○○負責取得作案用之改造手槍、制式
    子彈等物品及於現場指揮與接應，以遂行被告甲○○報復被
    害人柳東坡之犯罪目的，其等均係以自己共同犯罪之意思，
    在共同意思範圍內，各自分擔犯罪行為之一部，相互利用他
    人犯罪之行為，以達其犯罪之目的，均應就全部行為所發生
    之結果負其責任。
  (五)此外，復有全罩式安全帽1頂、口罩1個、雨衣1件扣案可稽
    ，本案事證明確，被告甲○○、乙○○、戊○○之辯解均不
    足採信，其等共同意圖槍殺被害人柳東坡而持有具殺傷力之
    改造手槍與制式子彈，及殺人之犯罪事證明確，犯行均堪認
    定，自應依法論科。
參、論罪科刑理由：
一、法律變更之比較適用：
  (一)按被告行為後，刑法及刑法施行法業於94年2月2日修正公布
    ，並於95年7月1日施行。按行為後法律有變更者，適用行為
    時之法律，但行為後之法律有利於行為人者，適用最有利於
    行為人之法律，修正後刑法第2條第1項定有明文。此條規定
    係規範行為後法律變更所生新舊法律比較適用之準據法，本
    身尚無新舊法比較之問題，於新法施行後，應一律適用新法
    第2條第1項之規定，為「從舊從輕」之比較。
  (二)查此次刑法第28條共同正犯規定，亦有修正，分別適用新、
    舊法比較結果，刑法第28條原規定「2人以上共同『實施』
    犯罪之行為者，皆為共同正犯」，新法修正為「2人以上共
    同『實行』犯罪之行為者，皆為共同正犯」，將舊法之「實
    施」修正為「實行」。原「實施」之概念，包含陰謀、預備
    、著手及實行等階段之行為，修正後僅共同實行犯罪行為始
    成立共同正犯。是新法共同正犯之範圍已有限縮，排除陰謀
    犯、預備犯之共同正犯。新舊法就共同正犯之範圍既因此而
    有變動，自屬犯罪後法律有變更，而新法之規定並非較有利
    於被告，應適用被告行為時之規定。
  (三)刑法第55條牽連犯之規定業經修正刪除，刪除後數行為將予
    分論併罰，而數罪併罰之結果較論以牽連犯裁判上一罪之情
    形為重。經比較新舊法結果，以修正前舊法之規定有利於被
    告，自應適用行為時即舊法之規定，即應依牽連犯之規定論
    處。
  (四)刑法第55條關於想像競合犯之規定，雖於修正後增列但書「
    但不得科以較輕罪名所定最輕本刑以下之刑」，然此僅係科
    刑之限制，為法理之明文化，非屬法律之變更，應適用新法
    。
  (五)刑法第33條第5款亦經修正公布，比較新舊法結果，以修正
    前即行為時法較有利於被告，應依刑法第2條第1項規定，本
    案被告所犯之罪其法定罰金刑部分，自應適用行為時之法律
    即修正前刑法第33條第5款規定決定其罰金部分之法定刑。
  (六)褫奪公權依我國刑法規定，為從刑之一種，附屬於主刑，不
    生比較輕重問題（最高法院79年度第3次刑事庭會議決議參
    照），亦不容與其他刑法總則規定割裂適用；本案被告等人
    行為後，雖刑法第37條第2項關於褫奪公權之規定，修正將
    裁量宣告褫奪公權之有期徒刑宣告刑下限，由6月提高為1年
    （宣告褫奪公權之期間為1年以上10年以下，則未修正），
    然此為從刑之科刑規範事項，應隨同主刑適用同一準據法，
    是以本案仍應依修正前刑法第37條第2項規定，併予宣告褫
    奪公權。
  (七)被告行為後，刑法關於第38條沒收之規定亦有修正。即修正
    前刑法第38條規定「左列之物沒收之：一、違禁物。二、供
    犯罪所用或犯罪預備之物。三、因犯罪所得之物。前項第一
    款之物，不問屬於犯人與否，沒收之。第一項第二款、第三
    款之物，以屬於犯人者為限，得沒收之。但有特別規定者，
    依其規定」；修正後刑法第38條規定：「下列之物沒收之一
    、違禁物。二、供犯罪所用或犯罪預備之物。三、因犯罪所
    生或所得之物。前項第一款之物，不問屬於犯罪行為人與否
    ，沒收之。第一項第二款、第三款之物，以屬於犯罪行為人
    者為限，得沒收之。但有特別規定者，依其規定」，核從刑
    應依附於主刑，有關被告所犯前開罪刑之主刑，與主刑有
　　關之連續犯、牽連犯等事由，均適用修正前之刑法相關規定
    ，有關從刑之沒收規定，自亦應從屬適用修正前刑法第38條
    之規定。
  (八)被告等人行為後，槍砲彈藥刀械管制條例業於94年1月26日
    修正公布，並於同年月28日生效，修正前槍砲彈藥刀械管制
    條例關於未經許可持有可發射子彈具有殺傷力之改造手槍罪
    ，係規定於第11條第4項，其法定刑為「一年以上七年以下
    有期徒刑，併科新臺幣七百萬元以下罰金」，修正後槍砲彈
    藥刀械管制條例則將原第11條刪除，並將上開行為之處罰規
    定於第8條第4項，其法定刑為「三年以上十年以下有期徒刑
    ，併科新臺幣七百萬元以下罰金」，比較新舊法結果，以被
    告等行為時即修正前之規定有利於被告等人，自應適用有利
    於行為人之修正前槍砲彈藥刀械管制條例第11條第4項之規
    定處斷。另關於未經許可持有子彈罪部分，槍砲彈藥刀械管
    制條例並未修正，尚無新舊法比較之問題。
二、核被告甲○○、乙○○、戊○○所為，均係犯刑法第271條
    第1項之殺人罪、修正前槍砲彈藥刀械管制條例第11條第4
    項之未經許可持有可發射子彈具有殺傷力之改造手槍罪、槍
    砲彈藥刀械管制條例第12 條第4 項之未經許可持有子彈罪
    。檢察官認被告等人未經許可持有改造手槍罪之行為，係犯
    槍砲彈藥刀械管制條例第7條第4項之未經許可持有制式手槍
    罪云云，惟被告等人係持有可發射子彈具有殺傷力之改造手
    槍，理由已詳述如前，起訴法條容有未洽，惟兩者之基本社
    會事實相同，起訴法條應予變更。被告乙○○、戊○○就前
    開犯行，與共同被告己○○等3人間，有犯意聯絡與行為分
    擔，被告甲○○與上開3人間有犯意聯絡，均為共同正犯。
    被告等同時持有改造手槍及子彈，係以一行為觸犯數罪名，
    為想像競合犯，應依刑法第55條之規定，從一重之未經許可
    持有可發射子彈具有殺傷力之改造手槍罪處斷。被告甲○○
    、乙○○、戊○○意圖犯殺人罪而未經許可持有可發射子彈
    具有殺傷力之改造手槍，且果以之犯殺人罪，其等所犯殺人
    罪與未經許可持有可發射子彈具有殺傷力之改造手槍罪間，
    有方法、結果之牽連關係，為牽連犯，應依修正前刑法第55
    條牽連犯之規定從一重之殺人罪處斷。
三、原審認被告甲○○、乙○○、戊○○犯罪事證明確，予以論
    罪科刑，固非無見。惟原判決認定被告等人係於93年9月間
    ，即共同基於持槍殺人之犯意聯絡，共謀商議對被害人柳東
    坡採取報復行動，尚有未合；又原判決事實欄並未認定全罩
    式安全帽1頂、口罩1個、雨衣1件為被告乙○○所有，亦有
    未洽；另被告戊○○在全案並非居於最重要之角色，又未分
    擔開槍之工作，原判決對其量處與另被告甲○○、乙○○相
    同之刑度，復未允當。被告甲○○、乙○○、戊○○上訴意
    旨否認犯行，指摘原判決不當，雖無理由，惟原判決既有上
    述可議之處，即屬無可維持，應由本院將原判決關於被告甲○○、乙○○、戊○○部分撤銷改判。爰審酌被告等人犯罪
    之動機與目的係為報復被告甲○○遭受被害人柳東坡之槍擊
    加害、未尋求法律途徑而動用私刑之作法顯不足取、於日間
    之市區○○○道上公然開槍行兇，其等惡性重大，其中被告
    甲○○、乙○○於全案居於主要角色，被告戊○○擔任之角
    色較為次要，又未擔任開槍之工作，及被告甲○○、乙○○
    、戊○○3人猶卸飾責任，甲○○、乙○○並唆使被告己○○扛下所有責任，3人犯後態度不佳等一切情狀，分別量處
    如主文第2項所示之刑，及依被告等人本件犯罪之性質，認
    均有褫奪公權之必要，爰分別諭知如主文第2項所示。本件
    被告等犯罪用之可發射子彈具有殺傷力之改造手槍1支及用
    餘之制式子彈6顆，應均具有殺傷力，而屬違禁物（槍枝部
    分雖遭拆解，惟事後仍可加以重組為具有殺傷力之槍枝，仍
    應視為違禁物。），雖未扣案，惟亦無證據證明業已滅失，
    均應依修正前刑法第38條第1項第1款之規定宣告沒收；另扣
    案之全罩式安全帽1頂、口罩1個、雨衣1件，係由被告乙○○所提出供己○○行兇時使用，業據己○○供述在卷，且以
    本案係有計畫之報復行動，全罩式安全帽1頂、口罩1個、雨
    衣1件，均需事先取得，以為作案之用，該等物品既由被告
    乙○○事先準備，自屬被告乙○○所有之物，且係供犯罪之
    用，爰依修正前刑法第38條第1項第2款之規定諭知沒收。至
    扣案之被告己○○所有之外套1件，應係被告己○○隨身穿
    著之衣物，其雖在逃逸之過程中，將該外套塞入安全帽後1
    併棄置，惟尚難認係為犯本件案件始行添購該外套，應非被
    告己○○供犯殺人罪所用之物；及另扣案之被告甲○○、乙○○與己○○所有之行動電話各1支，亦非供其等犯本件殺
    人罪及槍砲彈藥刀械管制條例案件所用之直接相關物品，故
    均不予諭知沒收，附此敘明。
據上論結，應依刑事訴訟法第369條第1項前段、第364條、第299
條第1項前段、第300條，修正前槍砲彈藥刀械管制條例第11 條
第4項、槍砲彈藥刀械管制條例第12條第4項，刑法第11條前段、
第2條第1項前段、（修正前）第28條、第271條第1項、第55條、
（修正前）第55條後段、（修正前）第38條第1項第1款、第2款
、（修正前）第37條第2項，判決如主文。
本案經檢察官丁○○到庭執行職務。
中　　華　　民　　國　　96　　年　　9   　月　　19　　日
            刑事第十一庭  審判長法　官　陳  朱  貴
                                法　官　胡  文　傑
                                法　官　何　志　通
上列正本證明與原本無異。
如不服本判決應於收受送達後十日內向本院提出上訴書狀，其未
敘述上訴之理由者並得於提起上訴後十日內向本院補提理由書（
均須按他造當事人之人數附繕本）。
                              書記官　高　麗  淇
中　　華　　民　　國　　96　　年　　9　　月　　 20 　日
